臺灣高等法院高雄分院刑事判決　　 94年度重上更(三)字第9號
上　訴　人
即　被　告　甲○○
上列上訴人因誣告案件，不服臺灣高雄地方法院87年度自字第
157 號中華民國87年11月5 日第一審判決，提起上訴，本院判決
後，經最高法院第3次發回更審，本院判決如下：
    主  文
原判決關於甲○○誣告部分撤銷。
甲○○被訴誣告部分自訴不受理。
    理  由
一、自訴意旨略以：被告甲○○係自訴人丙○○○之子，自訴人
    乙○○之弟。緣於民國（下同）82年間，丙○○○變賣祖產
    後，委由被告甲○○向案外人呂享寧購得高雄縣美濃鎮○○
    段3611號土地，嗣因自耕能力問題，將該土地暫行登記在丙○○○之兄劉添傳名下，嗣於83年6 月間，被告甲○○取得
    自耕農證明，即移轉登記在甲○○名下，所有權狀則交由丙○○○保管。迨85年2 月，乙○○發現上情，乃要求甲○○
    返還該土地予丙○○○，甲○○乃於85年2 月25日，在高雄
    縣美濃鎮○○路○段204 巷65號丙○○○住處，協調如何處
    理該筆土地時，同意移轉登記予其母丙○○○，丙○○○並
    將上開所有權狀交由乙○○保管，詎於同年三月間，甲○○
    竟以遺失為由，向地政機關申請補發新所有權狀，嗣經乙○○及丙○○○共同提出告訴，經台灣高雄地方法院檢察署檢
    察官提起公訴，由台灣高雄地方法院85年度易字第6524號以
    使公務員登載不實罪判處甲○○有期徒刑4 月，嗣甲○○上
    訴，由本院以86年上易字第156 號駁回上訴確定，於86年11
    月14日易科罰金執行完畢，於上開偽造文書案件審理期間，
    甲○○為掩飾犯行，明知上開土地之所有權狀前已交由丙○○○保管，並非遭竊，竟意圖使乙○○、鍾兆麟受刑事處分
    ，於86年7 月24日具狀向台灣高雄地方法院檢察署控告，乙○○、鍾兆麟涉嫌竊取該土地所有權狀，惟經該署86年度偵
    字第18142 號為不起訴處分確定在案。被告又於85年6 月25
    日虛捏事實具狀向檢察官誣告自訴人丙○○○、乙○○二人
    於85年9 月20日17時，在高雄縣美濃鎮○○路130 號，強取
    登記為被告名下之高雄縣美濃鎮○○段3611號土地所有權狀
    ，而認自訴人二人涉有侵占罪嫌。又於86年間向高雄縣警察
    局旗山分局誣告自訴人二人與鍾兆麟於86年3 月30日起至同
    年4 月7 日止砍伐毀損被告所有之作物、竊佔土地，乙○○
    另於同年4 月7 日上午7 時許出口辱被告之妻，嗣上開誣
    告之事實分別經台灣高雄地方法院檢察署檢察官以86年度偵
    字第10890 、15661 號為不起訴處分確定，認被告涉犯有誣
    告罪嫌等語。
二、按自訴之提起，應委任律師行之；又自訴人未委任代理人，
    法院應定期間以裁定命其委任代理人；逾期仍不委任者，應
    諭知不受理之判決，刑事訴訟法第319 條第2 項、第329 條
    第2 項分別定有明文。又修正刑事訴訟法自民國92年9 月1
    日施行後，採強制委任律師為代理人之自訴制度，為自訴制
    度之重大變革，旨在限制濫訴，提高自訴品質，當無分別各
    審級而異其適用之理。總則編第4 章第37條第1 項明定：自
    訴人應委任代理人「到場」，在事實審之第二審同應適用。
    第364 條規定：第二審之審判，除本章有特別規定外，準用
    第一審審判之規定，自亦應準用第319 條第2 項、第329 條
    第1項 規定，由律師為代理人，提起第二審上訴。至自訴案
    件，被告不服第一審判決，提起第二審上訴，自訴人並未上
    訴，惟第二審為事實審，仍須由自訴代理人為訴訟行為。或
    認此有強迫自訴人選任律師為代理人之嫌，但自訴人既選擇
    自訴程序，即有忍受之義務，自應採肯定見解。再者，案件
    經最高法院發回第二審更審，為另一審級訴訟程序之開始，
    新法既已施行，自應適用，並無刑事訴訟法施行法第7 條之
    3 但書之適用。參照刑事訴訟法第38條準用第30條規定及司
    法院院字第1755號解釋，自訴人委任律師為代理人之委任狀
    ，應於每一審級提出，第二審審級程序既已重新開始，自應
    委任律師為代理人。（最高法院94年度第6 、7 次刑事庭會
    議決議參照）
三、自訴人提起本件自訴，並未委任律師為代理人，此觀卷附自
    訴狀已明。嗣經最高法院第3 次發回本院更審，為另一審級
    訴訟程序之開始，參照前揭說明，自訴人在本院第二審訴訟
    程序開始後，自應依刑事訴訟法第319 條第2 項規定，委任
    律師為代理人。嗣經本院依刑事訴訟法第329 條第2 項規定
    於94年7 月6 日裁定命其於裁定送達後14內委任律師為代理
    人，裁定並均於94年7 月8 日送達，有上開裁定正本及送達
    證書在卷為憑。自訴人逾期未遵命委任律師為代理人，則依
    刑事訴訟法第329 條第2 項規定，自應為不受理之判決。原
    審就被告被訴誣告部分為論罪科刑之判決，自有未合，被告
    上訴雖非指摘及此，但原判決既有前揭違誤，自應由本院將
    原判決關於被告被訴誣告部分撤銷，並不經言詞辯論，逕為
    諭知不受理之判決。
三、據上論結，應依刑事訴訟法第369 條第1 項前段、第364 、
    第329 條第2項、第343條、第307 條，判決如主文。
中　　華　　民　　國　　94　　年　　8 　　月　　12　　日
                  刑事第一庭  審判長法  官  郭雅美
                                    法  官  江泰章
                                    法  官  莊崑山
以上正本證明與原本無異。
如不服本判決應於收受本判決後10日內向本院提出上訴書狀，其
未敘述上訴理由者，並得於提起上訴後10日內向本院補提理由書
狀（均須按他造當事人之人數附繕本）「切勿逕送上級法院」。
中　　華　　民　　國　　94　　年　　8 　　月　　12　　日
　　　　　　　　　　　　　　　　　　書記官  張文斌
